臺灣宜蘭地方法院刑事判決　　　　　　　　93年度訴字第91號
　　公　訴　人　臺灣宜蘭地方法院檢察署檢察官
　　被　　　告　丙○○　男　4.
　　　　　　　　　　　　　弄三.
　　指定辯護人　本院公設辯護人甲○○
上列被告因家暴傷害致死案件，經檢察官提起公訴（92年度偵字
第2733號），本院判決如下：
    主  文
丙○○傷害人之身體，因而致人於死，處有期徒刑捌年。
    事  實
一、丙○○與左翠英原係夫妻（二人於89年間離婚），離婚後二
    人仍與所生之子女丁○○、戊○○同住於宜蘭縣羅東鎮○○
    路62號4 樓之六之住所，二人平日因左翠英所從事之工作而
    時起爭執已有不睦，而丙○○亦知悉左翠英患有高血壓、偏
    頭痛之宿疾。民國92年10月17日凌晨1 時許，丙○○與左翠
    英於其位於前揭住處因左翠英喝酒之事發生爭執發生口角，
    因左翠英欲報警處理遭丙○○阻止，丙○○竟基於普通傷害
    之犯意，先以徒手握右拳毆擊左翠英之腹部，隨後左翠英即
    拾該處之電話丟向丙○○而未果，嗣左翠英衝往該處陽台撿
    拾油漆桶丟向丙○○，然遭丙○○所接住，左翠英便由該處
    櫥櫃拿起馬克杯丟向丙○○，然因其子丁○○阻擋二人之中
    而未果，左翠英再度進入陽台拾取紗窗欲阻擋丙○○時，而
    丙○○於推擠過程中不慎遭紗窗割傷，斯時丙○○依客觀情
    形，應可預見如以徒手握拳毆擊患有高血壓、嚴重偏頭痛之
    左翠英之臉部，對其已受損之脆弱腦部將造成傷害，將可能
    危及其生命，然竟因一時怒不可抑而接續前開傷害之犯意，
    以徒手握拳毆擊左翠英左臉頰接近眼部之處2 、3 下，致使
    左翠英之顱底動脈瘤破裂致蜘蛛網膜下腔出血而昏迷，後經
    丙○○通知119 前送往羅東博愛醫院急救，仍因傷重延至92
    年10月30日上午6 時5 分死亡。
二、案經左翠英之子乙○○、胞妹左文英訴由宜蘭縣警察局羅東
    分局報告臺灣宜蘭地方法院檢察署檢察官偵查起訴。
    理  由
一、訊據被告丙○○固坦承於前揭時、地與被害人發生爭吵，然
    矢口否認有何傷害被害人致生其死亡結果之犯行，辯稱：伊
    當天並未出手毆打被害人臉部，被害人臉部之傷勢應係案發
    7 、8 個月前，亦即92年1 月間所造成，此次應是被害人因
    酒醉跌倒撞及腦部而造成死亡結果云云。經查：
  (1)上揭被告與被害人發生爭吵繼而鬥毆，被告傷害被害人頭部
    致受有顱底動脈瘤破裂致蜘蛛網膜下腔出血之傷害，有目擊
    證人即被告與被害人所生之子丁○○與女戊○○在偵審中指
    述，及證人左文英於偵訊中結證稱：我十月十八日去醫院看
    被害人時，當時左眼下方顴骨有明顯瘀傷等語（見92偵字27
    33號偵查卷第33頁所附92年11月12日訊問筆錄），並有財團
    法人羅許基金會羅東博愛醫院92年10月25日羅博醫診字第92
    10252966號診斷證明書及92年11月14日羅博醫字第110090號
    函文記載「病人急診時發現左顴骨瘀青有3 Ⅹ3 公分」附卷
    可稽，其中，被告毆擊被害人臉部之情節並經台灣宜蘭地方
    法院檢察署檢察官帶同證人丁○○及戊○○於92年10月30日
    上午10時30分前往案發現場將二人隔離進行現場模擬，此有
    勘驗筆錄及模擬錄影帶一卷在卷可參，前揭模擬結果亦與證
    人證述情節大致相符；另被害人確因被告毆擊臉部造成動脈
    瘤破裂後蜘蛛網膜下腔出血之傷害，後延至92年10月30日上
    午6 時5 分因腦死治療無效死亡之事實，亦有臺灣宜蘭地方
    法院檢察署檢察官會同檢驗員勘驗屬實，且據法務部法醫研
    究所解剖鑑定無訛，此有解剖筆錄、相驗屍體証明書、相驗
    解剖照片32張、法務部法醫研究所92年法醫所醫鑑字第1555
    號鑑定書各一份附卷可稽。
  (2)被告及辯護人為被告辯稱並未毆打被害人之臉部，然據目擊
    證人即丁○○及戊○○於經交互詰問後，證人即被告之女兒
    戊○○證稱：當時我在睡覺，我媽媽叫我起來去洗碗，我爸
    爸罵我媽媽，我媽媽說要打電話報警，我爸爸不准，我媽媽
    用電話丟我爸爸，沒有丟到，我爸爸就用拳頭揍我媽媽的腹
    部一下，我拿大門磁卡要下去求救，我要進去電梯，被我爸
    爸拉回來，我就哭著跑回家，我回到家時，我和媽媽及弟弟
    坐在客廳哭，我爸爸回來時，我媽先拿油漆桶丟我爸爸，沒
    有丟到，也沒有丟到弟弟，我弟弟就擋在中間，我媽媽手上
    拿馬克杯丟我爸爸，沒有丟到，就丟到弟弟的腳，我媽媽到
    陽台，爸爸把弟弟推開，我爸爸把媽媽抓起來，我媽媽就喊
    救命，我爸爸就揍我媽媽的臉部，當時我坐在客廳的床上，
    我看到我爸抓住我媽媽的領子，揍我媽媽的臉部很多下，我
    媽媽的頭就撞到後面的鐵欄杆，我爸爸就走回來，我媽媽就
    罵兩句話，然後坐在地上沒有講話，我爸爸看事情不對，就
    一直叫我媽媽，然後把她拖到客廳的床上，那時候我媽媽昏
    倒，我爸爸並沒有馬上打電話叫救護車，後來看沒有辦法，
    就叫我打電話等語（見本院93年1月5日審判筆錄），證人丁○○則證稱：一開始我在客廳跟姐姐睡覺，媽媽回來時叫姐
    姐起來洗碗，爸爸就回來，媽媽叫爸爸不要過來，爸爸還是
    過來，媽媽就要打電話報警，爸爸就衝過去用拳頭打媽媽的
    肚子，媽媽就在哭，媽媽就跑去電視櫃拿馬克杯，那時候姐
    姐在旁邊，媽媽拿馬克杯要丟爸爸，我擋在中間，爸爸把我
    推出去，媽媽跑去陽台，爸爸衝過去，過一陣子，媽媽就喊
    救命、殺人，後來媽媽罵兩句髒話之後就沒有講話，爸爸去
    陽台，把媽媽拖回客廳等語（見本院93年1月5日審判筆錄）
    ，其中證人即被告之子丁○○並於本院中證述：有部分情節
    忘記，但於偵查中所述為實在等語（見前揭審判筆錄），故
    進一步對照證人丁○○於偵查中證述：當天凌晨我已入睡，
    因爸媽之爭吵而將我跟姊姊吵醒，吵到一半，媽媽要報警，
    爸爸阻止她，爸爸先用右拳頭打媽媽左腹部，媽媽就以電話
    丟爸爸，但未丟中，當時我姊姊拿皮包中之卡片要到樓下找
    管理員求救，我爸衝出去，後來姊姊哭著回來，後來媽媽要
    到陽台拿油漆桶，她拿油漆桶要丟爸爸，但爸爸接住了，爸
    爸衝過來要打媽媽，媽媽當時拿櫥櫃內之馬克杯要丟爸爸，
    結果沒有丟到爸爸，打中我的腳，爸爸當時推開我，我媽媽
    就到陽台拿紗窗要阻擋我爸，結果我爸推開時被刮傷，我媽
    大喊「救命啊，殺人」，我爸衝過來以右拳打我媽媽的左臉
    頰接近眼部的地方，我印象中至少打三拳，打完後我爸走到
    客廳，我媽當時在陽台罵一句髒話後來就沒有聲音了，我爸
    見狀就扶我媽媽至客廳床上，但是我媽媽已昏迷，爸爸幫他
    急救，但我媽媽沒有醒，後來叫救護車送媽媽到醫院等語（
    見92相字380號偵查卷宗第21至22頁），證人丁○○前揭偵
    查中證述與於本院中證述大致相符，而二位證人於偵訊及本
    院審理中之證言均係經隔離訊問所得，且證人二人案發當時
    均身處於客廳，而被告亦陳述客廳距離陽台一百公尺，當時
    紗窗關起來但玻璃門並未關（見本院94年1月5日審判筆錄）
    ，證人二人對於被告與左翠英於陽台所發生的一切情形應可
    清晰目睹，再輔以證人二人所證述當時毆打的情形、毆打之
    部位與左翠英實際受傷之情形亦大致相符，證人證述當日案
    發情形應可採信，至證人丁○○於本院審理中之證述雖有部
    分業遺忘，然因證人僅十歲之稚齡，目睹此一雙親激烈紛爭
    ，母親更因而死亡之突發狀況，對其心理所產生之創擊及恐
    懼之大應可想見，故欲淡忘部分案發情節，故於本院審理時
    ，針對當時案發之情形有部分業遺忘或證述較偵訊中不完整
    實不違常情，是本件案發情節應綜合證人二人於本院審理中
    經交互詰問後所為之證言及較接近案發（即案發後十三日）
    隔離訊問所得證言，而由前揭證述證言顯然得見本件被告確
    有動手毆打左翠英臉部之事實；至被告辯稱左翠英臉部傷勢
    應係案發前，亦即92年1月間所造成，然經本院發函詢問左
    翠英當時前往就醫之醫院（即財團法人天主教靈醫會羅東聖
    母醫院，下簡稱聖母醫院），該院函覆：「病患左翠英於92
    年1月7日至本院急診就醫，當時意識清醒，生命徵象穩定，
    右臉挫傷並擦傷1Ⅹ0.1Ⅹ0.1公分，經傷口處理後，當日返
    家，以後並無門診追蹤紀錄」，另本院亦發函詢問本件案發
    時左翠英就醫之醫院（即財團法人羅許基金會羅東博愛醫院
    ，下簡稱博愛醫院），該院函覆：「依臨床經驗，人體瘀青
    即皮下血腫約2至4周內消失，病患就醫時臉上左顴骨瘀青與
    7、8個月前傷害之關連性甚低」，此有聖母醫院天羅聖民字
    第911號函文及93年羅博字第1101 86號函文在卷可稽，由以
    上函文得見，本件被告及辯護人為被告辯稱傷勢乃案發前7
    、8個月造成，殊無可採，本件被告確有毆打左翠英之行為
    應足以認定。
  (3)依法務部法醫研究所（92）法醫所醫鑑字第1555號鑑定書所
    示：「死者因顱底動脈瘤破裂致蜘蛛網膜下腔出血，腦死治
    療無效死亡，摑擊頭臉部可能因頭部急速晃動，腦組織在慣
    性作用下，使動脈瘤受擠壓撞擊而破裂，死者同時有高血壓
    ，因高血壓因素使動脈瘤壓力增加造成死者死亡結果之共同
    原因」，由鑑定報告得見，本件左翠英腦部罹有動脈瘤之疾
    病，再輔以證人即被告與左翠英之長女戊○○及子丁○○均
    證稱：我母親頭痛的症狀從今年（即92年）開始，她沒有就
    醫，只有父親會去西藥房幫她買藥（見92年度偵字第2733號
    偵查卷第34頁92年11月12日偵訊筆錄），且被告於偵查中亦
    曾稱：「我曾經帶她（左翠英）去檢查，有量過血壓，他的
    血壓很高，他的偏頭痛我有說要帶他去就醫，但是他不願意
    。都是我固定至羅東威仁藥局幫她買藥。而藥局曾告訴我，
    可能死者在天冷時，酒後會血管收縮、偏頭痛，她曾經痛到
    要撞牆壁。」、（見92年度偵字2759號偵訊筆錄第18頁）。
    是被告雖辯不知被害人腦部患有動脈瘤，惟被告既然知悉被
    害人平日即有頭痛之症狀，且曾因疼痛不堪想要撞牆如上述
    ，可見其腦部不適情況已屬嚴重異常，而頭部又為人身之重
    要部位，其構造上之脆弱亦為一般成年人所知悉，以被告之
    體型壯碩、正值壯年，若出拳毆擊被害人已嚴重受傷之頭部
    ，本可能造成嚴重傷害，以被告於案發時為四十五歲之成年
    人，就此即不得諉為不知，是被告於客觀上應能預見毆擊被
    害人臉部所導致之嚴重後果，亦可認定。
  (4)另依法務部法醫研究所前揭鑑定書所示：「死者因顱底動脈
    瘤破裂致蜘蛛網膜下腔出血，腦死治療無效死亡，死亡方式
    為他殺；摑擊頭臉部可能因頭部急速晃動，腦組織在慣性作
    用下，使動脈瘤受擠壓撞擊而破裂，死者同時有高血壓，因
    高血壓因素使動脈瘤壓力增加造成死者死亡結果之共同原因
    ，」，另法務部法醫研究所法醫理字第0930004325號函文所
    載：「動脈瘤會因所受應力超過瘤壁之材料強度而破裂。應
    力可以自外而來，如頭部碰撞外傷，亦可由內而來，如血壓
    劇升，瘤壁則會因組織逐漸產生退性變化而強度降低」，此
    可見，對腦部有動脈瘤之被害人臉部施以摑擊會產生破裂造
    成死亡之結果，雖被告辯稱被告死亡乃因左翠英自行跌倒碰
    撞腦部造成云云，然衡以常情，若左翠英有跌倒狀況，以其
    體型（見照片所示及鑑定報告記載被害人略顯福態），在正
    常人處於正常反應狀態之下，若跌倒時，會出於維持平衡、
    保護身體重要部位之本能，試圖以手支撐或屈膝緩衝，以保
    護最易受創之重要部位，而通常此種情形會在四肢身體留有
    瘀傷，然鑑定報告記載：「四肢無外傷」；又如前所述，案
    發之陽台距離證人所在之客廳僅一百公尺，且玻璃門並未關
    閉，若左翠英有跌倒之狀況，以其體重狀態，若跌倒應有碰
    撞地面之聲響，然證人即被告兒女等二人均未聽見任何聲響
    ，是被告前揭所辯係自行跌倒云之，即難以憑信。依前揭法
    醫研究所鑑定意見，即與證人所述被告毆打左翠英臉部情節
    相符，足證被告揮拳毆擊被害人臉部之傷害犯行，與被害人
    動脈瘤受擠壓撞擊而破裂，造成死亡結果間具有相當因果關
    係。辯護人為被告辯稱二者無因果關係應無可採。
  (5)綜據前述，被告前揭所辯情節均無可採，且左翠英死亡結果
    確為其客觀上所得預見，而此一死亡結果與被告行為間亦具
    有因果關係，事證明確，被告傷害致死犯行已堪認定，自應
    依法論科。
三、核被告所為，係犯刑法第277 條第2 項前段之傷害致死罪。
    爰審酌被告因與被害人因一時口角，竟出手毆打腦部有疾之
    被害人，導致被害人死亡，及此一殘忍之情節所造成其子女
    心中難以抹滅之傷害，然衡被告前無前科，二名女兒年齡尚
    輕，被告出手毆拳後，見被害人倒地，即行前往察看呼救，
    並曾施以急救，且呼叫救護車，非無補救之意等一切情狀，
    本院認為公訴檢察官求處有期徒刑十年，似屬過重，宜量處
    如主文所示之刑，以示警懲。至辯護意旨另認為本件被害人
    之死因僅係因被告毆打後間接導致，本件情輕法重，依最低
    刑度量處猶嫌過重，故請求依刑法第五十九條規定，酌量減
    輕之一節，惟被告明知被害人身體狀況不佳、腦部經常不適
    ，竟僅細故爭吵，率而出手毆打被害人脆弱之頭部，難謂其
    犯行有何堪予憫恕之情狀，應無適用刑法第五十九條減輕其
    刑之餘地，附此指明。
據上論斷，應依刑事訴訟法第299 條第1 項前段、刑法第277 第
2 項，決如主文。
本案經檢察官吳慧蘭到庭執行職務
中　　華　　民　　國　　94　　年　　1 　　月　　19　　日
                  刑事第二庭   審判長法  官  林明山
                                     法  官  謝佩玲
                                     法  官  李毓華
以上正本證明與原本無異。
如不服本判決，應於判決送達後10日內，向本院提出上訴狀。（
需附繕本）
                                     書記官　陳蒼仁
中　　華　　民　　國　　94　　年　　1 　　月　 19 　　日
